【裁判字號】    98,勞簡上,5
【裁判日期】    980710
【裁判案由】    給付資遣費等
【裁判全文】
臺灣臺中地方法院民事判決             98年度勞簡上字第5號
上  訴  人  丙○
訴訟代理人  王淑榮    律師
複代理人    魏其村    律師
被上訴人    創華股份有限公司
法定代理人  甲○○○○
訴訟代理人  盧昱成    律師
複代理人    乙○○
上列當事人間請求給付資遣費等事件，上訴人對於中華民國98年
3月13日本院臺中簡易庭97年度中勞簡字第81號第一審判決提起
上訴，本院於98年6月26日言詞辯論終結，判決如下：
    主    文
上訴駁回。
第二審訴訟費用由上訴人負擔。
    事實及理由
一、程序事項之說明：
    訴狀送達後，原告不得將原訴變更或追加他訴，民事訴訟法
    第255條第1項定有明文。本件上訴人提起上訴後，其上訴理
    由改主張上訴人無違反勞動契約或工作規則，情節重大之情
    事，被上訴人民國97年9月25日所為終止勞動契約之意思表
    示不合法，故兩造間之勞動契約仍屬存續有效，且由於被上
    訴人強制要求上訴人於97年9月30日離職並辦妥業務交接手
    續，可視為被上訴人拒絕上訴人勞務之給付，上訴人依民法
    第487條規定無補服勞務之義務，仍得請求被上訴人給付薪
    資；而被上訴人自97年10月起即未給付上訴人薪資，上訴人
    自得依勞動基準法第14條（上訴人誤載為15條）第1項第5款
    規定終止兩造之勞動契約，並以98年4月22日上訴理由狀之
    送達，為終止兩造勞動契約之意思表示，而於系爭勞動契約
    經上訴人終止後，得依勞動基準法第14條第3項準用同法第1
    7條規定，請求被上訴人給付資遣費等情，核係屬訴之變更
    ，且變更後之訴與原訴之基礎事實並非同一，復未得被上訴
    人之同意變更，是其訴之變更，不應准許，已經本院另裁定
    駁回，合先敘明。
二、兩造之主張：
  (一)上訴人起訴主張：
    1.上訴人自88年7月26日起，至97年9月30日受雇於被上訴人
      ，擔任業務科長一職，年資為9年2個月又2日。詎被上訴
      人竟於97年9月25日以一紙信函命令限期上訴人於97年9月
      30日離職，其信函中所提上訴人於上班時間內使用私人3.
      5G無線上網，及使用防火牆規避被上訴人網路監控稽核系
      統，整日觀看與公司業務無關之各種網頁等怠忽職守等一
      切事項，均屬不實之污衊，不足充被上訴人以勞動基準法
      第12條第1項第4款規定終止兩造勞動契約之理由；被上訴
      人實係藉此欲規避勞動基準法等相關法令所規定之資遣費
      及預告期間工資之給付，是其所為終止勞動契約即不合法
      。惟因上訴人在被上訴人公司任職近10年，亦曾有重大貢
      獻，原無意興訟，經向台中市政府聲請調解，請求被上訴
      人給付資遣費、預告工資及非自願性離職證明書等，然均
      未果，為保上訴人之權益，爰依勞動基準法第17條規定，
      請求被上訴人給付資遣費、預告工資及非自願性離職證明
      書等。
    2.上訴人遭解僱前6個之平均工資為新台幣（下同）46,000
      元，以9年2個月計算資遣費應為348,833元【(一)舊制：88
      年7月26日至94年6月30日，五年11個月又4天，即6年，46
      ,000 元×6＝276,000元。(二)新制：94年7月1日至97年9月
      30日，3年2個月(1)（46,000元×0.5月）×3年＝69,000元
      ；(2)（46,000元×0.5月）×2/12＝3,833元。276,000元
      ＋69,000元＋3,833元＝348,833元】、預告期間工資為1
      個月，金額為46,000元。
    3.上訴人於擔任被上訴人業務課長期間，經常為處理公司業
      務而在外奔波，為及時處理公務，且不增加公司負擔之情
      形下，於95年8月1日起即申請行動無線網卡使用，並自該
      日起即用於公務處理及收發電子郵件，此為被上訴人所明
      知之事實，被上訴人明知上訴人已使用多年，竟託辭以勞
      動基準法第12條第4款之情節重大非法解僱，亦違反勞動
      基準法第12條第2項「應自知悉其情形之日起，三十日內
      為之」之規定，是被上訴人自不能以此充終止勞動契約之
      理由。爰依勞動契約之法律關係，請求被上訴人給付394,
      833元，及自97年10月1日起至清償日止，按週年利率5%計
      算之利息，並應開立非自願性離職證明書予上訴人。
    4.於本院補充陳述稱：原判決認為上訴人有勞動基準法第12
      條第1項第4款規定，違反勞動契約或工作規則，情節重大
      之情事，無非係採信被上訴人公司總經理羅士寶及管理部
      王彩珠等二人之證詞，作為事實認定之根據。惟該二人係
      被上訴人公司之主管，立場與上訴人相左，本難期待其證
      詞客觀公允，自不能全盤採信，且其證詞與事實多有不符
      ，不足採為指摘上訴人違反工作規定之依據。退步言之，
      即便上訴人未經被上訴人同意自行裝設3.5G網路卡，且曾
      於上班時間瀏覽無關業務之網頁，有違反勞動契約或工作
      規則，惟其情節亦尚非重大，被上訴人於97年9月25日發
      函上訴人為終止勞動契約之意思表示，尚非合法。蓋所謂
      「情節重大」，依目前實務及通說之見解，係認為不得僅
      就雇主所定工作規則之名目是否列為重大事由作為決定之
      標準，須勞工違反工作規則之具體事項，不可期待雇主採
      用解僱以外之懲處手段而繼續其僱傭關係，且雇主所為之
      懲戒性解僱與勞工之違規行為在程度上須屬相當，方符勞
      動基準法所規定「情節重大」之要件。因此，勞工之違規
      行為之態樣、初次或累次違規、故意或過失違規、對雇主
      及所營事業所生之危險或損失、勞雇關係之緊密程度、勞
      工到職時間之久暫，均為是否達到懲戒性解僱判斷之標準
      。雇主依勞動基準法第12條第1項各款事由懲戒性解僱勞
      工時，應審酌是否符合比例原則、懲戒相當性原則及解僱
      最後手段性原則。查被上訴人公司所制定公告之「資訊管
      理規則」第5條第2款、第5款及第7款，固分別規定「使用
      公司所擁有之機器，不得以未經許可之業務的目的，進行
      上網、下載，或交易等行為。」、「對於提供給個人使用
      之電腦，未經管理部之許可，不得設置數據機等物與網路
      連接，或建構從公司外可存取之裝置等，進行機器的增置
      與改造。」、「對於提供給個人使用之電腦，未經許可不
      得以業務之外的目的連接網路。」並於第10條規定「員工
      若有違反本規則之情形，應依就業規章進行處分。若故意
      或因違反本規則而發生重大過失，對公司造成損害時，員
      工應負一切賠償責任，情節重大時，將予以開除。」可見
      依被上訴人公司所訂，須勞工因故意或重大過失違反「資
      訊管理規則」情節重大，並對公司造成損害時，公司始得
      予以懲戒性解僱；倘勞工違反該規則，但未造成公司實質
      損害，則公司僅得依規章就勞工進行懲處，尚不得逕予解
      僱。本件上訴人縱有違反上述規則第5條第2款、第5款及
      第7款情事，但並無被上訴人所稱整日上網觀看無關業務
      網站之情事，亦未因此影響上訴人份內之工作及應達成之
      業績目標；從而，被上訴人在無損害發生之前提下，解僱
      上訴人，不符被上訴人自訂之「資訊管理規則」，其解僱
      自非合法。再者，一般公司對員工工作之考核懲戒依其情
      節輕重，每設有申誡、記過、減薪、降級、改調、解僱等
      方式，除非員工違法工作規則之態樣，極為嚴重且已造成
      公司具體之損害，客觀上已難以期待公司繼續留用該名員
      工時，否則不得遽處以最嚴厲之解僱懲戒，此乃解僱之最
      後手段性。上訴人任職被上訴人公司已逾9年，整體而言
      ，工作表現尚屬稱職；否則，何以每月業績達成率均能在
      公司中名列前矛，且逐年由公司擢升至業務課長。至於上
      訴人在公司提供之電腦內裝設網路卡，或偶爾於上班期間
      瀏覽非業務相關之網站，無論其動機為何，就一般使用電
      腦之上班族而言，恐非鮮見，故在不妨礙工作之情況下，
      似不需予以最嚴厲之非難。尤其，上訴人在被上訴公司總
      經理當面告知勿於上班期間上網觀看無關工作之網站後，
      即不曾於上班期間上網，則上訴人公司片面聽信總經理羅
      士寶誇大言詞，逕將上訴人解僱，難謂無懲戒過當之處。
      又勞動基準法第12條第1項第6款規定「無正當理由繼續曠
      工三日，或一個月內曠工達六日者」，雇主始得不經預告
      終止勞動契約，上訴人縱使有被上訴人所稱，97年9月1日
      整天都在上網觀看與公司業務無關網站之情事；惟衡諸前
      開連續曠工三日始得解僱之規定，上訴人縱有一日廢弛職
      務，其應受之責難，亦不應與連續曠工三日等同而視。換
      言之，被上訴人對於上訴人違反工作規則之行為，不思以
      其他如記過、減薪、降級等方式懲戒，遽以解僱，顯然有
      違比例原則、相當性原則及解僱最後手段性原則。末查，
      即便上訴人之行為確有違反工作規則情節重大，依勞動基
      準法12條第2款規定，被上訴人亦因30日除斥期間經過，
      而不得主張終止兩造間之勞動契約。
  (二)被上訴人則以：
    1.上訴人自88年7月26日起受僱於被上訴人公司，初進被上
      訴人公司任職時，擔任業務員一職，至被上訴人終止勞動
      契約前，上訴人擔任被上訴人公司業務部課長，其職務內
      容為負責被上訴人公司與日本總公司間業務報價、交期確
      認等事務聯絡，並對於被上訴人公司業務所屬職員負有管
      理之責，對被上訴人公司業務推展及運作，屬重要職務。
      又被上訴人公司為日本獨資企業，在與日本總公司以及對
      客戶間之業務往來聯繫、報價，均透過電腦網際網路及電
      子郵件為之，所以公司內部電腦系統與網際網路是被上訴
      人公司營運之重要設施及營運方式之一。
    2.被上訴人公司有鑑於電腦設備及網際網路對公司營運之重
      要性，於95年1月1日起實施「創華（股）公司網路使用備
      份及稽核作業實施辦法」，並裝設「網路監控系統」，該
      網路監控系統係為防範及避免因為電腦系統故障或人為疏
      失，及其他因素造成被上訴人公司重要資料毀損及遺失，
      或因員工無意或有意透過電子郵件及其他軟體對外傳遞有
      害公司營運之訊息，該網路監控系統提供被上訴人公司主
      管查核、管理公司員工對於電腦及網際網路使用情形。被
      上訴人於94年12月20日將其網路使用備份及稽核作業辦法
      於公司內公告週知使其員工知悉，又於95年1月1日制定「
      資訊管理規則」，被上訴人公司所公告之網路使用備份及
      稽核作業實施辦法亦成為被上訴人與上訴人及其他公司員
      工間之勞動契約之一部，上訴人有應忠實履行之義務。而
      依資訊管理規則第5條第5款規定「對於提供給個人使用之
      電腦，未經管理部之許可，不得設置數據機等物與網路連
      接，或建構從公司外可存取之裝置等，進行機器的裝置或
      改造」。
    3.惟查上訴人在被上訴人裝設「網路監控系統」後，拒不配
      合被上訴人公司網路稽核，上班期間以被上訴人公司所配
      發使用之電腦，不經由被上訴人公司網路監控系統而使用
      私人3.5G無線上網，並使用各種防火牆規避被上訴人公司
      網路監控系統，觀看與被上訴人公司業務無關之網頁，經
      被上訴人發現規勸，上訴人仍置之不理。嗣於97年8月底
      被上訴人公司電腦發生當機問題，於97年8月30、31日請
      電腦維修公司將被上訴人公司電腦軟體全部更新，將不屬
      於公司資料全數刪除，同時建置「MISkeeper」系統，以
      保護電腦使用之安全。被上訴人公司總經理羅士寶並於9
      月1日召集包含上訴人在內之員工，說明資訊管理之問題
      ，希望不要再有違反規定使用電腦之情形。詎料，上訴人
      依然故我，完全無視公司資訊管理之規定。仍違反被上訴
      人公司資訊管理規則，在被上訴人公司將電腦重灌，並重
      申遵守資訊管理規則之當天，違反規定未經管理部門之許
      可而下載軟體。甚而變更電腦防火牆之設定，以規避被上
      訴人公司之管理，被上訴人公司主管一再勸導，惟上訴人
      仍置之不理，明顯而刻意的對抗公司之規定。姑不論上訴
      人是否故意將公司資料外洩，實則，眾所皆知，現今網路
      充斥木馬程式，任意下載軟體，一經被植入木馬程式，無
      異將被上訴人公司電腦內所存放之資料、機密揭露於網路
      世界，同時可能違反著作權法之規定，上訴人之行為實已
      將被上訴人公司置於無法預測之危險中。上訴人一再故意
      違反被上訴人公司之資訊管理規定，已嚴重達影響雇主對
      事業統制權及企業秩序之程度，且將被上訴人公司置於無
      法預測之危險中，上訴人之行為已違反勞動契約或工作規
      則，而達情節重大之情形，符合勞動基準法第12條第1項
      第4款之規定，雇主得不經預告終止契約之規定。且難期
      待被上訴人採用終止勞動契約以外之懲處手段，而繼續與
      上訴人間之僱傭關係，是被上訴人依據勞基法第12條第1
      項第4款規定，於97年09月25日發函通知上訴人為終止兩
      造勞動契約之意思表示，並請上訴人於97年09月30日辦妥
      離職手續，應屬適法。復依勞動基準法第18條第1款規定
      ，依勞動基準法第12條規定終止勞動契約者，勞工不得向
      雇主請求加發預告期間工資及資遣費，是上訴人向被上訴
      人請求加發預告期間工資及資遣費，自無理由。
    4.另上訴人於97年10月8日向台中市政府勞資關係協會申請
      協調，經於同年月28日調解，被上訴人已發給上訴人服務
      證明書及未休特別假之工資。且被上訴人依勞動基準法並
      無開立非自願性離職證明書予上訴人之義務，且上訴人係
      因構成勞動基準法第12條第1項第4款之事由，由被上訴人
      終止其勞動契約，亦不合於就業保險法有關「非自願性離
      職」是因勞動基準法第11條、第13條但書、第14條及第20
      條規定各款情事之一離職之規定，是其請求被上訴人發給
      非自願性離職證明書，亦屬無據等語。
  (三)本件原審對於上訴人之請求，以上訴人所舉之證據，尚不足
    以證明所主張之事實，而為上訴人敗訴之判決，上訴人則就
    其敗訴部分聲明不服，並為上訴聲明：1.原判決廢棄。2.被
    上訴人應給付上訴人394,833元，及自97年10月1日起至清償
    日止，按週年利率5%計算之利息。3.被上訴人應開立非自願
    性離職證明書予上訴人。被上訴人則聲明：駁回上訴。
三、得心證之理由：
  (一)兩造並不爭執被上訴人有於97年9月25日發函予上訴人，函
    文記載以上訴人有在上班時間使用私人3.5G無線上網，及使
    用防火牆規避被上訴人網路監控稽核系統，整日觀看與公司
    業務無關之各種網頁等怠忽職守行為，及有外洩被上訴人公
    司重要資料之嫌疑，認上訴人有違反工作規則情節重大，主
    張依勞動基準法第12條第1項第4款規定，不經預告而為終止
    兩造勞動契約之意思表示，且於函文中要求上訴人應於同年
    9月30日前辦妥職職手續，並有被上訴人公司函文在卷可稽
    。經查，兩造固對被上訴人前函所載被上訴人據以終止勞動
    契約之事由是否屬實，及縱係屬實，則上訴人之行為是否即
    屬違反工作規則，情節重大，而達於雇主可依勞動基準法第
    12條第1項第4款規定，不經預告終止勞動契約之程度，各執
    一端，爭執甚烈。惟查，本件上訴人起訴係主張其並無被上
    訴人前函所指違反工作規則，情節重大之情事，且被上訴人
    所執事由，不足充被上訴人以勞動基準法第12條第1項第4款
    規定終止兩造勞動契約之理由，被上訴人實係欲藉此規避勞
    動基準法等相關法令所規定之資遣費及預告期間工資之給付
    ，而主張被上訴人所為終止勞動契約不合法等語；而查上訴
    人之主張如果屬實，則被上訴人以97年9月25日之函文為終
    止勞動契約之意思表示，即非合法，自不生終止兩造勞動契
    約之效力。亦即上訴人之主張如果有理由，兩造間勞動契約
    關係仍繼續存在，不因被上訴人之違法終止而生終止勞動契
    約之效力。而按資遣費、預告工資及服務證明書等之請求，
    均以勞動契約關係業已終止為前題，本件如前所述，上訴人
    之主張如果屬實，則兩造間之勞動契約關係仍然存在，是上
    訴人主張依勞動基準法第17條規定，請求被上訴人給付資遣
    費、預告工資及非自願性離職證明書等，自無理由。又上訴
    人之主張如果無理由，則被上訴人以97年9月25日之函文主
    張依勞動基準法第12條第1項第4款規定為終止勞動契約之意
    思表示，即屬合法，兩造間之勞動契約關係，即因被上訴人
    之終止而消滅；且依勞動基準法第16條、第17條規定，如雇
    主係依勞動基準法第12條規定終止勞動契約時，並無給付資
    遣費或預告工資之義務，是上訴人之請求亦無理由。從而，
    本件不論上訴人主張之原因事實是否屬實，其訴均顯無理由
    。
  (二)綜上所述，本件上訴人基於勞動契約之法律關係，請求被上
    訴人給付394,833元，及自97年10月1日起至清償日止，按週
    年利率5%計算之利息，並應開立非自願性離職證明書予上訴
    人，顯無理由，不應准許。又本院認上訴人請求為無理由，
    所持理由，雖與原審未盡相同，然結論並無不同。原審為上
    訴人敗訴之判決，經核並無違誤，上訴意旨指摘原判決不當
    ，求予廢棄改判，為無理由，應予駁回。
四、本件事證已臻明確，兩造其餘攻擊防禦方法及所舉證據，經
    審酌結果，與本件判決結論均無影響，爰不一一論述，附此
    敘明。
五、據上論結，本件上訴為無理由，依民事訴訟法第436條之1第
    3項、第449條第1項、第78條，判決如主文。
中    華    民    國    98    年    7     月    10    日
              民事第三庭    審判長法  官  林洲富
                                  法  官  黃渙文
                                  法  官  林源森
以上正本係照原本作成。
本件判決不得上訴。
中    華    民    國    98    年    7     月    10    日
                                  書記官  黃士益


司法院資訊處製作；財團法人民間司法改革基金會備份。
